【裁判字號】    94,重上更(一),62
【裁判日期】    970813
【裁判案由】    損害賠償
【裁判全文】
臺灣高等法院民事判決              94年度重上更(一)字第62號
上  訴  人  辛○○
訴訟代理人  壬○○
上  訴  人  子○○
訴訟代理人  丙○○
上  訴  人  甲○○
            寅○○
            丁○○
            卯○○
            癸○○
            巳○○
            辰○○
            戊○○
            丑○○
            庚○○
兼上13人共同
訴訟代理人  乙○○
被上訴人    國揚實業股份有限公司
法定代理人  己○○
訴訟代理人  張慶帆律師
複代理人    王聖舜律師
上列當事人間請求損害賠償事件，上訴人對於中華民國90年5月
30日臺灣臺北地方法院88度重訴字第169號第一審判決提起上訴
，經最高法院第一次發回更審，上訴人並為訴之擴張及追加，本
院於97年7月30日言詞辯論終結，判決如下：
    主  文
原判決關於駁回上訴人後開第二項之訴部分及該部分假執行之聲
請，暨訴訟費用之裁判（除確定部分外）均廢棄。
廢棄部分，被上訴人應再給付上訴人乙○○新台幣貳萬壹仟玖佰
零肆元、辛○○新台幣貳萬壹仟捌佰參拾貳元、卯○○新台幣壹
萬捌仟壹佰零參元、巳○○新台幣貳萬參仟陸佰玖拾肆元、辰○
○新台幣貳萬參仟貳佰陸拾肆元、子○○新台幣壹萬玖仟貳佰參
拾玖元、庚○○新台幣壹萬捌仟肆佰壹拾玖元、甲○○新台幣貳
萬捌仟零柒拾元、丁○○新台幣玖仟肆佰壹拾參元、癸○○新台
幣壹萬參仟柒佰壹拾壹元，及均自民國八十八年三月五日起至清
償日止，按年息百分之五計算之利息。
其餘上訴及擴張、追加之訴暨假執行之聲請均駁回。
第一審（除確定部分外）及第二審訴訟費用由上訴人乙○○負擔
千分之七六、辛○○負擔千分之七六、卯○○負擔千分之七０、
巳○○負擔千分之八三、辰○○負擔千分之八三、子○○負擔千
分之七四、庚○○負擔千分之六七、甲○○負擔千分之九二、丁
○○負擔千分之三六、癸○○負擔千分之四五、寅○○負擔千分
之七九、戊○○負擔千分之九０、丑○○負擔千分之九九，餘由
被上訴人負擔。
擴張之訴訴訟費用由上訴人負擔。追加之訴訴訟費用由上訴人乙
○○負擔。
    事實及理由
甲、程序方面：
    按在第二審為訴之變更或追加，非經他造同意，不得為之；
    但請求之基礎事實同一，或擴張應受判決事項之聲明者，不
    在此限。民事訴訟法第446條第1項、第255條第1項第2、3款
    分別定有明文。本件上訴人於本院就被上訴人應找補所交付
    建物、土地面積不足之價款，擴張請求之金額如附表所示之
    「發回更審後擴張金額」；上訴人乙○○另本於上開被上訴
    人所交付之建物、土地面積不足之同一基礎原因事實，在本
    院二審程序追加依消費者保護法第51條規定，請求被上訴人
    應給付損害額一倍之懲罰性賠償金。依上開規定，應予准許
    ，先予敘明。
乙、實體方面：
一、上訴人起訴主張：
（一）被上訴人國揚實業股份有限公司將其於台北縣中和市○○
      路所興建「華南名人巷」房屋及基地，分別出售予上訴人
      等13人，並均辦理移轉登記及交付上訴人占有使用。惟被
      上訴人所交付之房、地有：(一)建物面積短少。(二)土地面積
      短少。(三)未依約設置垃圾處理中心。(四)房屋室內瑕疵。(五)
      未依約設置綠地。(六)地下1、2樓排風設備未依約施作等瑕
      疵存在。為此，依不完全給付、侵權行為、物之瑕疵擔保
      及不當得利等規定，求為命被上訴人給付上訴人等13人如
      原判決附表三所示金額本息、及設置如竣工圖所示地下1
      、2樓排風設備並交付全體區分所有權人之判決。
（二）關於建物面積短少部分：
   １、依兩造預定買賣契約書第二條約定，房屋登記面積以建
       築完工後經地政機關複丈並登記完竣之面積為準，然依
       台北縣中和地政事務所測量成果圖所載：「本建物平面
       圖及建物面積係由代書陳竹生依使用執照86年中使字第
       998號設計圖或竣工平面圖轉繪計算，如有遺漏或錯誤致
       他人損害者，建物起造人及繪圖人願負法律責任。」，
       可見系爭建物面積，未經地政機關實地複丈並登記完成
       ，上訴人自得請求被上訴人依契約約定申請地政機關實
       地複丈，據此計算建物面積是否短少，以杜爭議，否則
       即應依上訴人計算短少賠償損失。上訴人計算建物面積
       短少之坪數，係以買賣契約所載坪數與建物之竣工圖面
       積及地政機關實地複丈地下1、2樓之公設面積相比較而
       計算短少之面積，而依買賣契約之土地或建物之價格計
       算損害賠償之金額。
   ２、契約第一條第一項第三款約定由各棟用戶分攤部分包括
       地面1樓梯間（A棟含2樓梯間）觀之，契約之文義明白約
       定A棟2樓梯間屬A住戶應分擔之範圍，其他棟住戶無須分
       攤A棟2樓梯間至明。但建物謄本中非A棟承購戶卻也分擔
       了A棟2樓之樓梯間之面積達42.55平方公尺，故建物登記
       已違反契約第1條第1項第3款之約定。再依契約第一條第
       一項第四款備註條款第(2)款約定地下層車位使用劃分所
       示，以地下1、2樓車位平面圖中所示將車位及車道均列
       入為購買車位者之範圍，並無非停車位之防空避難空間
       位置及面積之標示；再依原法院現場履勘結果，本件地
       下1、2樓處，除地政機關實際複丈之蓄水池、排風室、
       幫浦室、發電機室、台電配電室、電信室、垃圾處理中
       心、中控室等面積共768.72平方公尺之外，其餘均為停
       車格及車道之緩衝空間，絕無存有非停車位之防空避難
       空間之可能。
   ３、依竣工平面圖所示，防空避難空間面積，記載為4616.48
       平方公尺，則地下2樓產權登記應按內政部函釋辦理登記
       ：關於建築物附設停車空間管理產權登記疑義乙案（1）
       區分所有建築物內之法定防空避難設備或法定停車空間
       均不得與主建物分離，應為該區分所有建築物全體所有
       權人所共有或合意由部分該區分所有建築物所有權人所
       共有。（2）前項區分所有建築物內之法定防空避難設備
       或法定停車空間所有權登記參照土地登記規則第72條規
       定辦理（已修正為81條）。因此地下2樓建物面積應另編
       建號單獨登記給各區分所有權人所共有或合意由部分該
       區分所有建築物區分所有權人所共有。又依契約第六條
       之約定，地下1樓面積之計算，應先扣除配電室、台電配
       電室、排風室、電信室、垃圾處理中心、中控室等合計
       386.63平方公尺之共同使用面積，另編一建號單獨登記
       為全區分所有權人所共有，其餘之面積才是被上訴人可
       規劃車位賣給車位持有人使用之部分面積，此面積應在
       另編一建號分配與車位持有人，持分共有使用權。
   ４、依建築技術規則第60條第3項規定，車道設備應設立雙車
       道，且有關車道面積之計算應依同規則第61條第1項第2
       款、第3款及第3項規定範圍計算面積：雙車道寬度應為
       5.5公尺以上、停車位角度超過60度者其前方車道之寬度
       應為5.5公尺以上、車道之內側曲線半徑應為5.0公尺以
       上。被上訴人僅就車格內計算車位面積，與上開條文明
       定範圍不符。且就雙方契約第一條規定「由本棟大樓共
       同使用部分由全體用戶共同分擔部分包含地下1、2樓之
       蓄水池……非停車位之防空避難空間、地面一樓之汽車
       坡道」之文義，車道面積本應計入車位面積，故不屬公
       共設施。因此除地面1樓汽車坡道外之其餘車道，自應由
       買受車位者負擔。
   ５、上訴人丑○○、戊○○、寅○○之車位與房屋是分開價
       購，車位登記應另編建號單獨登記為車位持有人所有使
       用，計算房屋土地、建物持分時要加上車位購買約定之
       持分面積減登記持分面積＝房屋土地、建物短少面積，
       如被上訴人有重複出賣即應退還其價金，不應有一物二
       賣情節，否則即應依上訴人計算賠償損害。
（三）關於土地持分面積短少部分：
  １、依契約第一條第二項約定「其應持有土地面積以本戶主建
      物面積及本大樓主建物總面積比例持分，待房屋竣工後經
      地政機關計算之持分面積為準，如因分割合併或地籍重測
      ，則依新地號登記」，再依契約第一條第一項所載，主建
      物面積包括1.室內面積。2.當層梯間。系爭建物基地全部
      應皆由全體區分所有權人按上開約定之持分持有。而車位
      非為主建物，被上訴人於辦理土地移轉登記時，僅將土地
      萬分之9583提出分配，而自行保留萬分之417，分給購買
      車位者每1平面車位土地持分萬分2，機械車位土地持分萬
      分之1，使得上訴人等及其他所有權人分得土地持分減少
      ，足顯被上訴人蓄意違約之處。
  ２、上訴人等之買賣契約所載第1條約定買賣不動產標的第2項
      之13筆土地，原權狀面積共計5483平方公尺，嗣業於85年
      11月19日合併為中和市○○段403地號，86年7月7日地籍
      圖重測後，面積更正為5523.21平方公尺，上訴人等按上
      開更正後面積，依買賣契約所載主建物面積與建物之竣工
      圖所載全區主建物面積（室內面積＋當層梯間面積）相比
      較而計算短少之持分比。再按被上訴人保留之土地每萬分
      之1持分比轉賣給車位購買人所獲取之利益，計算損害賠
      償之金額。
（四）本件應依照兩造所簽訂之不動產預定買賣契約約定範圍內
      計算土地、建物面積應有持分比辦理移轉登記，被上訴人
      故意棄雙方契約不顧而自行轉繪分配面積，交由馮仁秋代
      書代理向地方法院辦理公證取得公契轉與地政機關登記，
      致上訴人乙○○嚴重權利受損害，為本案長期訟累，論金
      錢上及精神耗損約10年上之久，上訴人乙○○爰依消費者
      保護法第51條，因企業經營者之故意所致之損害，消費者
      得請求損害額三倍以下懲罰性賠償金之規定，追加請求被
      上訴人給付損害額1倍之懲罰性賠償金。
二、被上訴人抗辯如下：
（一）上訴人等13人既主張被上訴人交付之建物面積以及土地面
      積有所短少，自應舉證證明之。依本件最高法院發回意旨
      認為，有關建物面積以及土地面積找補，應以地政機關複
      丈並登記完竣之面積為準，然而上訴人既不願負擔測量費
      用聲請調查證據囑託地政機關複丈測量以證明各建物及總
      建物測量面積為何，據以計算土地面積以及建物面積是否
      有短少，其主張自不足採。
（二）本件建物面積並無短少情事：
      本件上訴人承購之系爭房屋之合約約定坪數與建物登記簿
      謄本登記之建物坪數比較，上訴人建物面積坪數並無短少
      。另就各建物面積而言：
  １、全區主建物部分：
      本件全區主建物面積，被上訴人主張為31108.71平方公尺
      ，上訴人主張為30674.24平方公尺，兩造間之差異在於計
      算至外牆（隔間牆）之外緣或中心。上訴人依竣工圖，只
      計算到牆壁中心；被上訴人依複丈成果圖，計算到牆壁之
      外緣，故產生部分之差異。依買賣契約第1條之註 (3)，
      面積係依簽約當時地籍測量實施規則第288條規定計算，
      而依該條之規定，應以被上訴人之主張為可採。
  ２、大公部分：
      (1)地面一樓梯間之部分：
        被上訴人主張439.99平方公尺，此部分兩造原無爭執。
        嗣上訴人改主張應依竣工圖之面積計算而為435.68平方
        公尺。二者間之差異在於計算至外牆之外緣或中心。
      (2)全區屋凸：
        被上訴人主張946.87平方公尺，此部分兩造原無爭議。
        嗣上訴人改主張應依竣工圖之面積計算而為917.13平方
        公尺。二者間之差異在於計算至外牆之外緣或中心。
      (3)地面一樓汽車坡道：
        被上訴人主張依測量成果圖計算為33.63平方公尺。
      (4)蓄水池、排風室地下1、2樓、幫浦室、發電機室、台電
        配電室、電信室、垃圾處理中心、中控室：
        此部分已經原審囑託台北縣中和地政事務所測量，面積
        為768.72平方公尺。
      (5)A棟2樓梯間：
        被上訴人主張42.55平方公尺，上訴人主張應依竣工圖
        之面積計算而為40.26平方公尺。二者間之差異在於計
        算至外牆之外緣或中心。此部分於兩造買賣契約第一條
        明文約定A棟2樓梯間為共同使用部分。
      (6)非停車位之防空避難空間：
        被上訴人主張為2848.95平方公尺，上訴人對面積無爭
        執，但認為不應列入公設範圍。惟依兩造間買賣契約第
        三條及第六條約定非停車位之防空避難空間屬共同使用
        部分，應列入公共設施由全體住戶持有。
      (7)地下2樓梯間：
        被上訴人主張地下2樓梯間之面積與地面1樓梯間面積相
        同，均為439.99平方公尺。退萬步言，地下1樓梯間之
        面積亦應與各棟3至16樓梯間面積相同，共計330.4平方
        公尺。
（三）土地面積並無短少：
  １、上訴人應分配之土地持分均與謄本登記持分尚屬相符，並
      無短少，上訴人主張坪數短少云云，顯無理由。
  ２、另上訴人以土地持分應皆由全體區分所有權人持分且僅限
      於區分所有權人方為正確，主張扣除車位承購戶分擔土地
      持分致其土地持分分配之面積短少云云：
    (1)兩造間買賣契約第六條，固未明文約定購買停車位之區分
      所有權人，得多分得萬分之1或萬分之2之土地應有部分。
      惟所謂「持分所有權」雖未明訂為公共設施之應有部分或
      土地之應有部分，但購買停車位之區分所有人既已額外支
      付價金，由其取得較多土地之應有部分，當屬合理，而未
      購買汽車停車位之住戶，應有其已喪失有關地下室停車位
      之持分所有權及管理使用權之認識，又分配每車位之土地
      所有權應有部分比例為萬分之1或萬分之2，對其他未購買
      停車位之區分所有權人之土地應有部分比例影響甚微，亦
      屬合理之範疇，因此被上訴人主張土地區分所有權分配方
      式，應先保留187個平面停車位，每車位應有部分萬分之2
      ，及43個機械停車位，每車位應有部分萬分之1之區分所
      有權，共萬分之417與購買停車位之區分所有權人，餘萬
      分之9583，再由所有區分所權人按主建物所占比例分別持
      有之，應屬可採。
    (2)依土地登記規則第43條之規定，土地應有部分之登記，分
      子分母不得為小數，分母以整十整百整千整萬表示為原則
      ，並不得超過六位數。本件土地登記之分母為一萬，係屬
      整萬，且未超過六位數，分子部分則為整數，並非小數，
      符合上開規定，自無疑問。上訴人主張以乙○○為例應登
      記為萬分27.33云云，顯與上開規定有違，自不足採。
（四）內政部特制定簡化建物第一次測量作業要點，依第3條之
      規定，於實施建築管理地區，依法建造完成之建物，其建
      物平面圖之繪製，得由開業之建築師、測量技師、地政士
      或其他與測量相關專業技師為繪製人，依使用執照竣工平
      面圖或建造執照設計圖轉繪建物各權利範圍。故本件複丈
      成果圖係根據竣工圖轉繪而來乙節，合於法令之規定。又
      88年7月16日契稅條例修正前，辦理建物移轉登記，應先
      將公契 (即建物所有權移轉契約書)經監證或公證程序。
      而依兩造間買賣契約第12條第1項約定，買受人同意由出
      賣人指定代書統籌辦理產權登記，上訴人復授權被上訴人
      代刻印章辦理產權登記等事宜，因此，被上訴人依當時有
      效之法令規定及買賣契約等約定，委由馮仁秋辦理公契之
      公證程序，再據以申報契稅、繳納契稅、辦理所有權移轉
      登記等情，並無不當之處，上訴人乙○○訴依消費者保護
      法之規定請求懲罰性賠償金，顯屬無據。
三、原審判決上訴人一部勝訴一部敗訴。上訴人及被上訴人分別
    就其敗訴部分提起第二審上訴。本院前審判決維持上訴人乙
    ○○、辛○○、李英翰、寅○○、甲○○、戊○○、卯○○
    一部勝訴及其餘上訴人勝訴之判決，駁回被上訴人對該部分
    之上訴，將上訴人巳○○、辰○○、子○○、庚○○、丁○
    ○、癸○○一部敗訴部分之判決廢棄，命被上訴人再給付巳
    ○○、辰○○、子○○、庚○○、丁○○、癸○○、周淑琳
    依序23,005元、78,622元、9,109元、95,842元、43,709元
    、64,707元、59,304元本息。上訴人就其第二審敗訴部分聲
    明不服，提起第三審上訴；被上訴人就第二審其敗訴部分，
    則未聲明不服。經最高法院就上訴人請求找補建物、土地坪
    數不足價款之訴部分發回本院更審，其餘部分則告確定。
    上訴人於本院聲明：（見本院卷(四)頁74-75）
    (一)被上訴人應賠償上訴人等各如附表所列之擴張後請求總額
      及自88年3月5日起至清償日止，按年息5%計算之利息。
    (二)被上訴人應給付上訴人乙○○損害額1倍之懲罰性賠償金
      。
    (三)願供擔保，請准予宣告假執行。
    被上訴人則於本院聲明：（見本院卷(四)頁74-75）
    (一)上訴駁回。
    (二)上訴人追加、擴張之訴及假執行之聲請均駁回。
    (三)如受不利判決，請准供擔保宣告免為假執行。
四、兩造不爭執之事實：
    被上訴人將其於台北縣中和市○○路所興建「華南名人巷」
    房屋及基地，分別出售予上訴人等13人，均已辦理移轉登記
    並交付上訴人占有使用。
五、兩造之爭點及論斷：
    上訴人主張被上訴人所交付之房地，有建物、土地坪數不足
    之瑕疵，被上訴人自應賠償上訴人所受之損害，並應給付上
    訴人吳美月懲罰性賠償金等語。為被上訴人所否認，並以前
    揭情詞置辯。是本件兩造爭點為：(一)被上訴人所交付之建
    物面積有無短少？(二)被上訴人所交付之土地面積有無短少
    ？(三)上訴人乙○○請求被上訴人給付懲罰性賠償金，有無
    理由？茲分別論述如下：
  (一)關於被上訴人所交付之建物面積有無短少之爭點：
    １、上訴人分別與被上訴人簽訂之不動產預定買賣契約書（
        下稱系爭買賣契約）第一條第一項均約定房屋銷售面積
        包括：(1)主建物面積：包括室內面積、當層梯間持分之
        面積；(2)附屬建物面積：包括陽台面積、花台面積、露
        台面積；(3)本棟大樓共同使用部分之分擔面積：由全體
        用戶分攤之部分（包括地下1、2樓之蓄水池、排風室、
        梯間、發電機室、配電室、電信室、垃圾處理中心、管
        理員室、非停車位之防空避難空間、地面1樓之汽車坡
        道）、由各棟用戶分攤部分（包括地面1樓梯間 (A棟含
        2樓梯間)、屋突），此有兩造不爭執之不動產預定買賣
        契約書影本足憑。又預售屋買賣與一般成屋之買賣有別
        ，契約訂立時，為買賣標的物之房屋尚未存在，而關於
        房屋登記面積，兩造於系爭買賣契約第二條前段約定「
        以建築完工後經地政機關複丈並登記完竣之面積為準」
        ，則上訴人主張被上訴人所交付之建物面積，應以地政
        機關測量並登記之面積為據，並憑以計算價金之找補數
        額，尚非無據。
    ２、而台北縣中和地政事務所（下稱中和地政事務所）據以
        辦理系爭建物登記面積之建物測量成果圖，係由代書陳
        竹生依使用執照（86中使字第998號）竣工平面圖轉繪
        計算，未經中和地政事務所人員實地複丈等情，為兩造
        所不爭執，且有卷附建物測量成果圖之記載可憑（見原
        審卷(二)頁201-204），並經證人即地政測量人員謝錫同
        證述屬實（見本院重上字卷(二)頁135）。按內政部為革
        新建物測量業務，提高行政效率，達成簡政便民之目標
        ，於85年1月10日以 (85)台內地字第8573141號函訂頒
        「簡化建物第一次測量作業要點」，並於85年12月11日
        以 (85)台內地字第8582761號函修正發布。而系爭建物
        係於86年間建造完成辦理第一次登記及房地所有權登記
        予上訴人，有土地及建物登記簿謄本可憑（見原審卷(二)
        頁88-188），則關於建物第一次登記之測量作業自應以
        上開要點為據。依95年12月11日修正發布之該要點第2
        、3點規定「建物起造人向主管建築機關申請建物使用
        執照時，得同時檢附申請使用執照之相關證明文件，向
        地政事務所申請辦理建物第一次測量，包括繪製建物平
        面圖及建物位置圖。」、「建物平面圖之繪製，於實施
        建築管理地區，依法建造完成之建物，得由開業之建築
        師、測量技師、土地登記專業代理人或其他與測量相關
        專業技師為繪製人，依申請使用執照之竣工平面圖或建
        造執照之設計圖轉繪建物各權利範圍。」。準此，「簡
        化建物第一次測量作業要點」係於兩造簽約後發布施行
        ，依該要點上開規定，地政機關辦理建物第一次測量及
        登記，得以專業技師繪製之建物平面圖為據，不再自行
        實地測量，則被上訴人委由專業技師依系爭建物使用執
        照之竣工平面圖計算繪製建物測量成果圖，據以向中和
        地政事務所申請辦理系爭建物第一次測量登記之流程，
        核與上開規定既無不符，中和地政事務所據以辦理系爭
        建物面積登記作業自屬有據。
    ３、至上訴人雖主張：測量成果圖及建物登記簿上記載之建
        物面積，與其自行測量結果不符，應實地測量以查明短
        少面積云云。惟兩造均不願預納費用聲請地政機關實地
        測量（見本院卷(三)頁11反面），而中和地政事務所依專
        業技師繪製之建物平面圖據以辦理系爭建物面積之登記
        作業於法有據，亦如上述，則僅以地政機關未實地複丈
        ，尚不足認定本件測量成果圖及建物登記簿上記載之建
        物面積與實際不符。又系爭建物之竣工圖與測量成果圖
        ，關於「主建物面積」之計算略有不同，該測量成果圖
        所計算之建物面積通常大於使用執照竣工圖之建物面積
        ，因為關於牆壁面積，竣工圖係計算至牆壁中心，測量
        成果圖就邊間房屋則計算至牆壁外緣等情，為兩造所不
        爭執，並經證人即地政測量人員謝錫同證述明確（見本
        院重上字卷(二)頁136）。依兩造所簽系爭買賣契約第一
        條註(3)約定，建物面積係依簽約當時之地籍測量實施規
        則第288條規定計算；且本件辦理建物第一次登記時之
        「簡化建物第一次測量作業要點」第4條前段亦規定：
        建物平面圖之繪製與計算，應依地籍測量實施規則第28
        8條辦理。而兩造簽約及辦理建物登記時之地籍測量實
        施規則即87年2月11日修正前之84年3月31日發布第288
        條規定：「建物平面圖測繪邊界依左列規定辦理：一、
        獨立建物所有之牆壁，以牆之外緣為界。二、兩建物共
        用之牆壁，以牆壁之所有權範圍為界。三、第一款、第
        二款之建物，除實施建築管理前建造者外，其竣工平面
        圖載有陽臺、屋簷或雨遮等突出部分者，以其外緣為界
        ，並以附屬建物辦理測量。四、地下街之建物，無隔牆
        設置者，以建物使用執照竣工平面圖區分範圍測繪其位
        置圖及平面圖。五、建物地下室之面積，包括室內面積
        及建物設計圖內所載地下室四周牆壁厚度之面積。」。
        基此，被上訴人依約應交付上訴人之建物面積，其計算
        方式，就邊間建物之牆壁應以牆之外緣為界，就共用之
        牆壁則以牆之中線為界。易言之，系爭建物之測量成果
        圖，關於「主建物面積」之計算方式，符合系爭買賣契
        約第一條註(3)之約定及當時地籍測量實施規則第288條
        之規定，地政機關據以辦理登記完竣之建物面積亦於法
        有據，自堪憑為計算上訴人所交付之建物面積有無短少
        之基準。上訴人主張應以竣工圖為準，尚不足採。
    ４、上訴人對於被上訴人所交付房屋之「附屬建物面積」及
        「當層梯間（即小公共同使用部分）持分面積」，其建
        物登記謄本所登記與所約定之面積，尚無不符之事實，
        於原審及本院前審均不爭執，嗣改稱應以竣工圖為準，
        依上述理由，尚不足採。至於上訴人所爭執者主要為「
        室內面積」、「大公共同使用部分面積」均有短少。其
        中「室內面積」部分，觀之建物登記謄本以層次面積為
        主登記，其次為附屬建物之登記、再其次始為共同使用
        部分（包括小公及大公）之登記，依此認識，應認所登
        記之層次面積即為室內面積，而該面積之登記係依測量
        成果圖所載，依上所述，有其依據，是有關室內面積自
        應以此為準。至於有關「全區大公共同使用部分」之面
        積部分，經查：
      (1)系爭建物共同使用之全區公共設施面積（下稱大公面積
        ），兩造契約第一條約定「(3)本棟大樓共同使用部分之
        分擔面積：由全體用戶分攤之部分包括地下1、2樓之蓄
        水池、排風室、梯間、發電機室、配電室、電信室、垃
        圾處理中心、管理員室、非停車位之防空避難空間、地
        面1樓之汽車坡道；由各棟用戶分攤部分包括地面1樓梯
        間（A棟含2樓梯間）、屋突」，已如上述。而其中關於
        地面1樓梯間439.99平方公尺、地面1樓之汽車坡道33.6
        3平方公尺、全區屋突946.87平方公尺，有卷附之測量
        成果圖所載面積可憑（見原審卷(二)頁205-206），上訴
        人主張應依竣工圖計算此部分面積，尚不足採，理由同
        上所述。
      (2)地下1樓之中控室、配電室、排風室、電信室、垃圾處
        理中心，及地下2樓之發電機室、排風室、蓄水池，均
        屬共同使用部分，為兩造所不爭執，經原審囑託地政機
        關實地複丈測量結果，分別為389.97平方公尺、378.75
        平方公尺，有中和地政事務所於89年6月14日測量之建
        物測量成果圖可稽（外放）。其中地下1樓隔間牆既為
        全體住戶所共用，自應計入共同使用之面積，上訴人主
        張就該部分隔間牆3.34平方公尺之面積應予扣除，尚無
        可採。
      (3)非停車位之防空避難空間部分：
        「非停車位之防空避難空間」業經兩造於系爭買賣契
          約第1條約明為大樓共同使用部分，上訴人主張完全
          不予計入，顯與上開契約約定有違，難認可採。而被
          上訴人辯稱：依建築技術規則第141條第1款規定「防
          空避難設備之附建標準依左列規定：非供公眾使用之
          建築物，其層數在六層以上者，按建築面積全部附建
          。」，故防空避難空間應依建築面積即地下室1樓之
          測量面積4677.61平方公尺為準等語，當為合理。而
          所謂「非停車位之防空避難空間」應係上開防空避難
          空間全部之面積減去停車位之面積所得，亦屬正當。
        至於上開應扣除之停車位面積，依系爭買賣契約第六
          條「地下室權屬：一本大樓第1、2層除樓電梯間、蓄
          水池、發電機房、台電配電室設施、電信室、垃圾處
          理中心、管理員室、排風室、非停車位之防空避難空
          間等共同使用部分面積按各戶買受主建物面積與本大
          樓主建物總面積比例，由各所有人各按其比例分擔之
          ，其餘歸乙方（即上訴人）所有，得由乙方以汽車停
          車位持分產權，另行出售予本大樓住戶。」之約定意
          旨，應認係指地下1層所有停車格所占之面積而言，
          上訴人依未訂入契約之內政部版房地產買賣合約書範
          本主張車道面積亦應計入停車位之面積，被上訴人抗
          辯僅須計算法定停車位之面積，各有所偏，均不足採
          。
        依地政機關實地丈量及測量成果圖所示，地下1層共
          有101格（機械停車位2格以1格計）停車位，其中面
          積為15平方公尺（2.5×6）之停車位共64格，面積為
          12.9375平方公尺（2.25×5.75）之停車位共37格，
          面積合計1438.69平方公尺（計算至小數點下2位），
          故非停車位之防空避難空間為3238.92平方公尺（467
          7.61－1438.69＝3238.92）。惟此地下1層之「非停
          車位之防空避難空間」既係地下1層總面積減去停車
          位之面積而得，自包括上開位於地下1樓之中控室、
          配電室、排風室、電信室、垃圾處理中心等公共設施
          之面積（389.97公尺），就此部分而不得重覆計算亦
          屬當然。
      (4)Ａ棟2樓梯間部分：
        依測量成果圖所示，A棟2樓梯間面積為42.55平方公尺
        （見原審卷(二)頁206），而依兩造上揭契約既約定由Ａ
        棟之住戶分攤，被上訴人再將之計入全區持分大公，即
        非可採。而本件僅上訴人丁○○、癸○○分別購買系爭
        建物A6棟、A5棟（見原審卷(二)頁46、60），其餘上訴人
        則係分別購買B、C、D棟，有買賣契約書可稽。是上訴
        人丁○○、癸○○依約固應分擔A棟2樓梯面積，其餘之
        上訴人則無庸負擔。
      (5)綜此，本件應由全區住戶共同分攤之大公面積，包括地
        面1樓梯間439.99平方公尺、地面1樓之汽車坡道33.63
        平方公尺、全區屋突946.87平方公尺、非停車位之防空
        避難空間（含地下1層之公共設施）3238.92平方公尺、
        地下2樓之發電機室、排風室、蓄水池378.75平方公尺
        ，合計為5038.16平方公尺（439.99＋33.63＋946.87＋
        3238.92＋378.75＝5038.16）。至於A棟住戶即上訴人
        丁○○、癸○○依約另各應分擔A棟2樓梯面積42.55 平
        方公尺，共計為5080.71平方公尺（5038.16＋42.55＝
        5080.71）。
    ５、又大公面積應按各戶買受主建物面積與大樓主建物總面
        積比例，由各所有人各按其比例分擔之，系爭買賣契約
        第6條約定甚明。而建物謄本所載大公面積之分擔比例
        ，地政機關係依據被上訴人自行分配協議之比例予以登
        記，業經證人即地政人員謝錫同證述明確（見本院重上
        字卷(二)頁135）。由此足見，被上訴人並未依上開約定
        予以計算分配登記，即難逕以建物謄本登記之比例為計
        算之依據，應依上開約定計算各上訴人應負擔之比例。
        而所謂「主建物面積」，包括「室內面積」及「當層梯
        間持分之面積」，系爭買賣契約第一條亦有明定，自應
        依此計算區分所有之比例。又系爭大樓全區主建物面積
        ，依測量成果圖（外放）計算結果為31108.71平方公尺
        ，即包括：室內面積26049.55平方公尺及當層梯間（小
        公）面積5059.16平方公尺（A棟1443.4平方公尺，B、C
        、D、E棟各903.94平方公尺）。準此，參酌土地登記規
        則第43條第2項「應有部分，應以分數表示之，其分子
        分母不得為小數，分母以整十、整百、整千、整萬表示
        為原則，並不得超過六位數。」之規定，計算區分所有
        比例經4捨5入至小數點後4位之結果，上訴人乙○○（
        即約定買受之主建物面積25.72坪，折合85.02平方公尺
        ；85.02÷31108.71＝0.0027，以下均同此算式）、辛
        ○○、巳○○、辰○○、丑○○各萬分之27，子○○、
        寅○○、庚○○、戊○○、卯○○各萬分之25，甲○○
        為萬分之34，周建基為萬分之14，癸○○為萬分之19。
        則上訴人各按其比例應分擔之大公面積，分別為乙○○
        、辛○○、巳○○、辰○○、丑○○各13.6平方公尺，
        子○○、寅○○、庚○○、戊○○、卯○○各12.6平方
        公尺，甲○○為17.13平方公尺，周建基為7.11平方公
        尺，癸○○為9.65平方公尺。
    ６、基於上述，茲就被上訴人交付上訴人之建物面積短少情
        形審究如下：
      (1)上訴人乙○○、辛○○、巳○○部分均如下所示：
        主建物面積71.36平方公尺，折算為21.59坪；附屬建物
        用途陽台面積11.23平方公尺，折算為3.4坪；大同段03
        205建號小公共同使用部分（即當層梯間）903.85平方
        公尺權利範圍萬分之155，折算為4.24坪；大同段03209
        建號大公共同使用部分之應分擔面積為13.6平方公尺，
        折算為4.11坪；合計建物總面積為33.34坪（21.59＋3.
        4＋4.24＋4.11＝33.34），較系爭買賣契約約定建物總
        面積33.66坪，不足0.32坪，惟未超過約定坪數33.66之
        百分之1，依系爭買賣契約第二條之約定被上訴人無需
        找補價款。
      (2)上訴人辰○○部分：
        主建物面積71.36平方公尺，折算為21.59坪；附屬建物
        用途陽台面積11.23平方公尺，折算為3.4坪；大同段03
        206建號小公共同使用部分（即當層梯間）903.85平方
        公尺權利範圍萬分之155，折算為4.24坪；大同段03209
        建號大公共同使用部分之應分擔面積為13.6平方公尺，
        折算為4.11坪；合計建物總面積為33.34坪（21.59＋3.
        4＋4.24＋4.11＝33.34），較系爭買賣契約約定建物總
        面積33.66坪，不足0.32坪，惟未超過約定坪數33.66之
        百分之1，依系爭買賣契約第二條之約定被上訴人無需
        找補價款。
      (3)上訴人丑○○部分：
        主建物面積71.36平方公尺，折算為21.59坪；附屬建物
        用途陽台面積11.23平方公尺，折算為3.4坪；大同段03
        207建號小公共同使用部分（即當層梯間）903.85平方
        公尺權利範圍萬分之155，折算為4.24坪；大同段03209
        建號大公共同使用部分之應分擔面積為13.6平方公尺，
        折算為4.11坪；合計建物總面積為33.34坪（21.59＋3.
        4＋4.24＋4.11＝33.34），較系爭買賣契約約定建物總
        面積33.66坪，不足0.32坪，惟未超過約定坪數33.66之
        百分之1，依系爭買賣契約第二條之約定被上訴人無需
        找補價款。又上開大公共同使用部分之應分擔面積4.11
        坪部分，並未包含上訴人丑○○所購買之停車位面積，
        故其主張車位與房屋係分開價購乙節，並不影響上開建
        物總面積之計算結果，附此敘明。
      (4)上訴人子○○部分：
        主建物面積66.19平方公尺，折算為20.02坪；附屬建物
        用途陽台面積9.32平方公尺，折算為2.82坪；大同段03
        207建號小公共同使用部分（即當層梯間）903.85平方
        公尺權利範圍萬分之144，折算為3.94坪；大同段03209
        建號大公共同使用部分之應分擔面積為12.6平方公尺，
        折算為3.81坪；合計建物總面積為33.34坪（20.02＋2.
        82＋3.94＋3.81＝30.59），較系爭買賣契約約定建物
        總面積30.87坪，不足0.28坪，惟未超過約定坪數30.87
        之百分之1，依系爭買賣契約第二條之約定被上訴人無
        需找補價款。
      (5)上訴人戊○○、卯○○部分均如下所示：
        主建物面積66.19平方公尺，折算為20.02坪；附屬建物
        用途陽台面積9.32平方公尺，折算為2.82坪；大同段03
        205建號小公共同使用部分（即當層梯間）903.85平方
        公尺權利範圍萬分之144，折算為3.94坪；大同段03209
        建號大公共同使用部分之應分擔面積為12.6平方公尺，
        折算為3.81坪；合計建物總面積為33.34坪（20.02＋2.
        82＋3.94＋3.81＝30.59），較系爭買賣契約約定建物
        總面積30.87坪，不足0.28坪，惟未超過約定坪數30.87
        之百分之1，依系爭買賣契約第二條之約定被上訴人無
        需找補價款。又上開大公共同使用部分之應分擔面積4.
        11坪部分，並未包含上訴人戊○○所購買之停車位面積
        ，故其主張車位與房屋係分開價購乙節，並不影響上開
        建物總面積之計算結果。
      (6)上訴人寅○○部分：
        主建物面積65.87平方公尺，折算為19.93坪；附屬建物
        用途陽台面積9.32平方公尺，折算為2.82坪；大同段03
        205建號小公共同使用部分（即當層梯間）903.85平方
        公尺權利範圍萬分之143，折算為3.91坪；大同段03209
        建號大公共同使用部分之應分擔面積為12.6平方公尺，
        折算為3.81坪；合計建物總面積為30.47坪（19.93＋2.
        82＋3.91＋3.81＝30.47），較系爭買賣契約約定建物
        總面積30.74坪，不足0.27坪，惟未超過約定坪數30.74
        之百分之1，依系爭買賣契約第二條之約定被上訴人無
        需找補價款。又上開大公共同使用部分之應分擔面積4.
        11坪部分，並未包含上訴人寅○○所購買之停車位面積
        ，故其主張車位與房屋係分開價購乙節，並不影響上開
        建物總面積之計算結果。
      (7)上訴人庚○○部分：
        主建物面積65.87平方公尺，折算為19.93坪；附屬建物
        用途陽台面積9.32平方公尺，折算為2.82坪；大同段03
        207建號小公共同使用部分（即當層梯間）903.85平方
        公尺權利範圍萬分之143，折算為3.91坪；大同段03209
        建號大公共同使用部分之應分擔面積為12.6平方公尺，
        折算為3.81坪；合計建物總面積為30.47坪（19.93＋2.
        82＋3.91＋3.81＝30.47），較系爭買賣契約約定建物
        總面積30.74坪，不足0.27坪，惟未超過約定坪數30.74
        之百分之1，依系爭買賣契約第二條之約定被上訴人無
        需找補價款。
      (8)上訴人甲○○部分：
        主建物面積88.62平方公尺，折算為26.81坪；附屬建物
        用途陽台面積10.37平方公尺，折算為3.14坪；大同段
        03205建號小公共同使用部分（即當層梯間）903.85平
        方公尺權利範圍萬分之193，折算為5.28坪；大同段032
        09建號大公共同使用部分之應分擔面積為17.13平方公
        尺，折算為5.18坪；合計建物總面積為40.41坪（26.81
        ＋3.14＋5.28＋5.18＝40.41），較系爭買賣契約約定
        建物總面積40.76坪，不足0.35坪，惟未超過約定坪數
        40.76之百分之1，依系爭買賣契約第二條之約定被上訴
        人無需找補價款。
      (9)上訴人周建基部分：
        主建物面積34.14平方公尺，折算為10.33坪；附屬建物
        用途陽台面積6.22平方公尺，折算為1.88坪；大同段03
        204建號小公共同使用部分（即當層梯間）1443.12平方
        公尺權利範圍萬分之64，折算為2.79坪；大同段03209
        建號大公共同使用部分之應分擔面積為7.11平方公尺，
        折算為2.15坪；合計建物總面積為17.15坪（10.33＋1.
        88＋2.79＋2.15＝17.15），較系爭買賣契約約定建物
        總面積17.22坪，不足0.07坪，惟未超過約定坪數17.22
        之百分之1，依系爭買賣契約第二條之約定被上訴人無
        需找補價款。
      (10)上訴人癸○○部分：
        主建物面積46.09平方公尺，折算為13.94坪；附屬建物
        用途陽台及花台面積7.02平方公尺，折算為2.12坪；大
        同段03204建號小公共同使用部分（即當層梯間）1443.
        12平方公尺權利範圍萬分之86，折算為3.75坪；大同段
        03209建號大公共同使用部分之應分擔面積為9.65平方
        公尺，折算為2.92坪；合計建物總面積為22.73坪（13.
        94＋2.12＋3.75＋2.92＝22.73），較系爭買賣契約約
        定建物總面積22.63坪，尚多0.1坪，被上訴人自無需找
        補價款。
    ７、從而，上訴人乙○○等13人主張被上訴人所交付之建物
        面積有所不足，請求被上訴人應予以找補價款，尚非有
        據，不應准許。
  (二)關於上訴人所交付之土地面積有無短少之爭點：
    １、上訴人與被上訴人簽訂之系爭買賣契約第一條第二項均
        約定「二、土地坐落：台北縣中和市○○○段外南勢角
        小段83-13、83-15、83-17、96、96-10、97、97-1、97
        -2、97-3、98-18、98-30、98-51、99等13筆地號，權
        狀面積計5483平方公尺（土地使用分區：住宅區），預
        定興建之「華南名人巷」建照號碼為：台北縣83年中建
        字第1210號。甲方（即上訴人）所購土地即編號第○棟
        第○樓房屋所占該基地土地之應有持分。其應持有土地
        面積以本戶主建物面積及本大樓主建物總面積比例持分
        ，待房屋竣工後，經地政機關計算之持分面積為準，如
        因分割合併或地籍重測，則依新地號登記。」（見外放
        之買賣契約書）。依此約定，計算上訴人乙○○等13人
        持有土地面積比例，原應以房屋竣工後經地政機關計算
        主建物面積及大樓主建物總面積之比例為基準。惟系爭
        建物竣工後，地政機關登記之土地持分比例，係以被上
        訴人自行分配協議為準，並未實地測量計算之事實，亦
        據地政人員謝錫同證明在卷（見本院重上字卷(二)頁137
        ）。則被上訴人既未依上開約定予以計算分配登記，自
        難以建物謄本登記之比例為據，仍應依上開約定計算各
        上訴人持有土地之比例。又上開約定之「本戶主建物面
        積」，兩造均不聲請測量，而同意以契約約定之建物面
        積為準（見本院卷(四)頁75反面）。而所謂「主建物面積
        」，依同條第一項第一款之約定，包括「室內面積」及
        「當層梯間持分之面積」。則依此計算土地持分比例經
        4捨5入至小數點後4位之結果，上訴人乙○○、辛○○
        、巳○○、辰○○、丑○○各萬分之27，子○○、寅○
        ○、庚○○、戊○○、卯○○各萬分之25，甲○○為萬
        分之34，周建基為萬分之14，癸○○為萬分之19，已詳
        如上述。
    ２、至被上訴人雖抗辯：土地區分所有權分配方式，應先保
        留187個平面停車位，每車位應有部分萬分之2、及43個
        機械停車位，每車位應有部分萬分之1之區分所有權，
        共萬分之417予購買停車位之區分所有權人，餘萬分之
        9583再由所有區分所有權人按主建物所占比例分別持有
        之云云。惟查，按解釋契約，固須探求當事人立約時之
        真意，不能拘泥於契約之文字，但契約文字業已表示當
        事人真意，無須別事探求者，即不得反捨契約文字而更
        為曲解（最高法院17年度上字第1118號判例意旨參照）
        。本件上訴人等13人與被上訴人間所簽訂之系爭買賣契
        約第六條「一本大樓第一、二層除樓電梯間、蓄水池、
        發電機房、台電配電室設施、電信室、垃圾處理中心、
        管理員室、排風室、非停車位之防空避難空間等共同使
        用部份面積按各戶買受主建物面積與本大樓主建物總面
        積比例，由各所有權人各按其比例分擔之，其餘歸乙方
        （即國揚公司）所有，得由乙方以汽車停車位持分產權
        ，另行出售予本大樓住戶。屬於防空避難空間部分，遇
        有緊急避難時，應供全體住戶使用。其餘車位所有權歸
        屬全體已購車位者共有。由買受車位者按約定使用範圍
        使用之。二未購買汽車停車位之住戶，已充分認知本約
        房地總價並不包括車位之價款，且所購房屋銷售坪數其
        地下室持分面積亦未含車位之持分面積。除防空避難時
        使用外，已確認並同意對本大廈之汽車停車位無任何權
        利，包括持分所有權及管理使用權。」，係約定地下室
        之停車位之所有權歸屬被上訴人，由被上訴人出售予住
        戶，未購買停車位之住戶對於停車位不得主張任何權利
        ，而非約定購買停車位之住戶，有停車位基地應有持分
        ，而上開約定中之「持分產權」，係指停車位之應有部
        分而言，而非對於基地之應有部分，是被上訴人所為之
        上開抗辯，自無可採。
    ３、基於上述，茲就被上訴人移轉登記上訴人之土地面積短
        少情形審究如下：
      (1)系爭房屋竣工後，其坐落之基地如因分割合併或地籍重
        測，則依新地號登記，兩造已於系爭買賣契約第一條第
        二項後段約明。而系爭房屋基地即台北縣中和市○○○
        段外南勢角小段83-13、83-15、83-17、96、96-10、97
        、97-1、97 -2、97-3、98-18、98-30、98-51、99等13
        筆地號，權狀面積原為5483平方公尺，於85年11月19日
        合併為中和市○○段403地號，86年7月7日地籍圖重測
        後，面積更正為5523.21平方公尺，爰以此為準，計算
        被上訴人依約應移轉登記上訴人等13人之房屋基地持分
        面積，依序為：上訴人乙○○、辛○○、巳○○、辰○
        ○、丑○○各14.91平方公尺（5523.21×0.0027=14.91
        ），上訴人子○○、寅○○、庚○○、戊○○、卯○○
        各13.8平方公尺（5523.21×0.0025＝13.8），上訴人
        甲○○18.78平方公尺（5523.21×0.0034＝18.78），
        上訴人周建基7.73平方公尺（5523.21×0.0014＝7.73
        ），上訴人癸○○10.49平方公尺（5523.21×0.0019＝
        10.49）。
      (2)而土地登記謄本所登記上訴人等13人之房屋基地權利範
        圍，上訴人乙○○、曾永欽、巳○○、辰○○、寅○○
        、戊○○各為萬分之26即14.36平方公尺（以土地登記
        總面積5523.21×0.0026＝14.36），上訴人子○○、庚
        ○○、卯○○各為萬分之24即13.26平方公尺（5523.21
        ×0.0024＝13.26），上訴人丑○○為萬分之27即14.91
        平方公尺（5523.21×0.0027＝14.91），上訴人甲○○
        為萬分之33即18.23平方公尺（5523.21×0.0033＝18.2
        3），上訴人周建基為萬分之12即6.63平方公尺（5523.
        21×0.0012＝6.63），上訴人癸○○為萬分之17即9.3
        9平方公尺（5523.21×0.0017＝9.39）。
      (3)準此，就上訴人等13人之土地登記謄本所登記房屋基地
        持分，與被上訴人依約應移轉登記之房屋基地持分，相
        互比較，除上訴人寅○○、戊○○各多出0.56平方公尺
        及丑○○登記坪數相同，並無短少外；其餘上訴人乙○
        ○、曾永欽、巳○○、辰○○、甲○○各少0.55平方公
        尺，上訴人子○○、庚○○、卯○○各少0.54平方公尺
        ，上訴人丁○○、癸○○各少1.1平方公尺。
    ４、而以上訴人（除寅○○、戊○○、丑○○之登記面積多
        於約定面積，均無短少情事，已如上述外）與被上訴人
        所約定買賣土地面積、土地價款，予以計算每平方公尺
        之土地價款，再乘以登記面積少於約定之面積，即為被
        上訴人應返還上訴人乙○○等10人土地面積短少之金額
        ，依序為：
        (1)乙○○112,877元（3,060,000÷14.91×0.55＝112,8
          77，元以下4捨5入，以下均同此算式）
        (2)辛○○112,508元（3,050,000÷14.91×0.55＝112,5
          08）
        (3)卯○○112,304元（2,870,000÷13.8×0.54＝112,30
          4）
        (4)巳○○122,099元（3,310,000÷14.91×0.55＝122,0
          99）
        (5)辰○○119,886元（3,250,000÷14.91×0.55＝119,8
          86）
        (6)子○○119,348元（3,050,000÷13.8×0.54＝119,34
          8）
        (7)庚○○114,261元（2,920,000÷13.8×0.54＝114,26
          1）
        (8)甲○○112,753元（3,850,000÷18.78×0.55＝112,7
          53）
        (9)丁○○234,799元（1,650,000÷7.73×1.1＝234,799
          ）
        (10)癸○○239,085元（2,280,000÷10.49×1.1＝239,08
          5）
        而其中關於上訴人乙○○等10人（除寅○○、戊○○、
        丑○○外）請求被上訴人賠償土地面積短少所受損害，
        金額分別為：乙○○90,973元、辛○○90,676元、卯○
        ○94,201元、巳○○98,405元、辰○○96,622元、子○
        ○100,109元、庚○○95,842元、甲○○84,683元、丁
        ○○225,386元、癸○○225,374元部分，業經本院前審
        判決准許，未據被上訴人聲明不服已告確定，此有本院
        88年重訴字第169號、最高法院94年度台上字第772號判
        決及本院年11月28日確定證明書可憑（見本院卷(一)頁13
        8）。從而，上訴人主張被上訴人所移轉登記之土地面
        積有所不足，應予以找補價款，請求被上訴人應再各給
        付如下之金額，為有理由：
        (1)乙○○21,904元（112,877－90,973＝21,904）
        (2)辛○○21,832元（112,508－90,676＝21,832）
        (3)卯○○18,103元（112,304－94,201＝18,103）
        (4)巳○○23,694元（122,099－98,405＝23,694）
        (5)辰○○23,264元（119,886－96,622＝23,264）
        (6)子○○19,239元（119,348－100,109＝19,239）
        (7)庚○○18,419元（114,261－95,842＝18,419）
        (8)甲○○28,070元（112,753－84,683＝28,070）
        (9)丁○○9,413元（234,799－225,386＝9,413）
        (10)癸○○13,711元（239,085－225,374＝13,711）
        上訴人等13人逾此範圍有關土地面積不足之找補請求，
        尚屬無據，不應准許。
  (三)關於上訴人乙○○追加請求被上訴人給付懲罰性賠償金之
      爭點：
    １、按「依本法所提之訴訟，因企業經營者之故意所致之損
        害，消費者得請求損害額三倍以下之懲罰性賠償金。」
        消費者保護法第51條前段定有明文。上開條文中所謂「
        依本法所提之訴訟」，應係指所提起訴訟之法律關係，
        乃消費者保護法所定消費者與企業經營者間就商品或服
        務所生爭議之法律關係，而向法院提起之訴訟。本件上
        訴人乙○○就被上訴人所興建出售之系爭房地面積短少
        所生之爭議而提起本件訴訟，固堪認係屬消費者與企業
        經營者就商品或服務所生爭議之消費關係，而向法院提
        起之訴訟。
    ２、惟內政部之「簡化建物第一次測量作業要點」係於兩造
        簽約後發布施行，依該要點上開規定，地政機關辦理建
        物第一次測量及登記，得以專業技師繪製之建物平面圖
        為據，不再自行實地測量，則被上訴人委由專業技師依
        系爭建物使用執照之竣工平面圖計算繪製建物測量成果
        圖，據以向中和地政事務所申請辦理系爭建物第一次測
        量登記之流程，核與上開規定並無不符，已如上述，則
        僅以被上訴人移轉交付之房地面積仍有短少乙節，尚難
        遽認係被上訴人故意致上訴人乙○○受有損害。又依上
        訴人乙○○與被上訴人簽訂之系買賣契約第12條第1項
        約定「產權登記及貸款抵押權設定手續係整體作業不能
        分開單獨處理，甲方（即上訴人乙○○）同意由乙方（
        即被上訴人）指定代書統籌辦理」，上訴人乙○○復授
        權被上訴人代刻並保管印章以辦理產權登記等事宜，此
        有買賣契約書暨附件(三)代刻印章授權書可憑（外放）。
        則被上訴人依上開約定，委由馮仁秋代書辦理公契之公
        證程序，再據以申報、繳納契稅及辦理所有權移轉登記
        ，亦難認有何故意侵害上訴人乙○○之行為。是上訴人
        乙○○以被上訴人故意棄雙方契約不顧而自行轉繪分配
        面積，向地方法院辦理公證取得公契轉與地政機關登記
        ，致其受損害為由，依上開消費者保護法之規定，請求
        被上訴人給付損害額1倍之懲罰性賠償金，尚難准許。
六、綜上所述，上訴人乙○○等13人主張被上訴人所交付之建物
    、土地面積有所不足，請求被上訴人應予以找補價款，其中
    關於上訴人乙○○等10人（除寅○○、戊○○、丑○○外）
    請求上訴人再賠償土地面積短少所受之損害金額分別為：乙
    ○○21,904元、辛○○21,832元、卯○○18,103元、巳○○
    23,694元、辰○○23,264元、子○○19,239元、庚○○18,4
    19元、甲○○28,070元、丁○○9,413元、癸○○13,711元
    ，及均自起訴狀繕本送達翌日即88年3月5日起至清償日止，
    按年息5%計算之法定遲延利息，為有理由，應予准許。逾此
    範圍之請求，為無理由，不應准許。原審就上開應准許部分
    ，為上訴人敗訴之判決，並駁回其假執行之聲請，尚有未洽
    ，上訴意旨就此部分指摘原判決不當，求予廢棄改判，為有
    理由，爰由本院就此部分予以廢棄改判如主文第二項所示。
    至於超過上開應准許部分，原審為上訴人敗訴之判決並駁回
    其假執行之聲請，經核並無違誤，上訴意旨就此部分仍執陳
    詞，指摘原判決不當，求予廢棄，為無理由，應予駁回。又
    上訴人超逾上開應准許範圍之請求，既無理由，則其等於本
    院擴張聲明，請求被上訴人應再給付上訴人等13人各如附表
    所示之「發回更審後擴張金額」，即難認有理，應予駁回。
    另上訴人乙○○依消費者保護法第51條之規定，請求被上訴
    人給付損害額1倍之懲罰性賠償金，亦無理由，應予駁回。
    而上訴人勝訴之金額未逾新台幣150萬元，無宣告假執行之
    必要，其餘假執行之聲請因訴之駁回而失所依附，應併予駁
    回。
七、本件事證已明，兩造其餘攻擊防禦方法及所提之證據，核與
    判決結果無影響，毋庸再予一一論述，附此敘明。
丙、據上論結，本件上訴為一部有理由，一部無理由，擴張及追
    加之訴均為無理由，依民事訴訟法第449條第1項、第450條
    、第78條、第79條、第85條，判決如主文。
中    華    民    國    97    年    8     月    13    日
                    民事第十四庭
                        審判長法  官  張  蘭
                              法  官  黃麟倫
                              法  官  鄭純惠
正本係照原本作成。
如不服本判決，應於收受送達後20日內向本院提出上訴書狀，其
未表明上訴理由者，應於提出上訴後20日內向本院補提理由書狀
（均須按他造當事人之人數附繕本）上訴時應提出委任律師或具
有律師資格之人之委任狀；委任有律師資格者，另應附具律師資
格證書及釋明委任人與受任人有民事訴訟法第466條之1第1項但
書或第2項（詳附註）所定關係之釋明文書影本。
中    華    民    國    97    年    8     月    15    日
                              書記官  劉麗芬
附註：
民事訴訟法第466條之1（第1項、第2項）：
對於第二審判決上訴，上訴人應委任律師為訴訟代理人。但上訴
人或其他法定代理人具有律師資格者，不在此限。
上訴人之配偶、三親等內之血親、二親等內之姻親，或上訴人為
法人、中央或地方機關時，其所屬專任人員具有律師資格並經法
院認為適當者，亦得為第三審訴訟代理人。


司法院資訊處製作；財團法人民間司法改革基金會備份。
